ACORDAO-COMPLETO-2466798

ACÓRDÃO 4591/2021 ATA 8/2021 - SEGUNDA CÂMARA

VISTOS, relatados e discutidos estes autos de ato de aposentadoria exarado pelo Tribunal Regional Federal da 3ª Região em favor de Rita de Cassia Lima Pereira;
ACORDAM os Ministros do Tribunal de Contas da União, reunidos em Sessão da Segunda Câmara, diante das razões expostas pelo Relator, nos termos do art. 71, inciso III, da Constituição Federal; do art. 1º, inciso V, e do art. 39, inciso II, da Lei 8.443, de 16 de julho de 1992; do art. 1º, inciso VIII, do art. 259, inciso II, do art. 260, § 1º, do Regimento Interno, em:
9.1 reconhecer o registro tácito do ato inicial de concessão de aposentaria de Rita de Cassia Lima Pereira;
9.2 dar ciência deste acórdão ao Tribunal Regional Federal da 3ª Região e à interessada, informando-os de que o teor integral da deliberação poderá ser obtido no endereço eletrônico .

Aposentadoria. Processo gerado automaticamente com atos priorizados pela Sefip

Segunda Câmara

Tribunal Regional Federal da 3ª Região.

3. Interessados/Responsáveis:
3.1. Interessado: Rita de Cassia Lima Pereira (XXX.383.998-XX).

13.1. Ministros presentes: Bruno Dantas (Presidente), Augusto Nardes, Aroldo Cedraz (Relator) e Raimundo Carreiro.
13.2. Ministro-Substituto presente: André Luís de Carvalho.

AROLDO CEDRAZ

Transcrevo a instrução da Secretaria de Fiscalização de Pessoal, peça 5, que obteve anuência de seus dirigentes, peça 6, e do Ministério Público junto ao TCU, peça 7.
	"Trata-se de ato de concessão inicial da aposentadoria de Rita de Cassia Lima Pereira (CPF: XXX.383.998-XX) , servidora do Tribunal Regional Federal da 3ª Região.
2.	O ato foi submetido, para fim de registro, à apreciação do Tribunal de Contas da União (TCU) , de acordo com o art. 71, inciso III, da Constituição Federal. O cadastramento e a disponibilização ao TCU ocorreram por intermédio do Sistema de Apreciação e Registro de Atos de Admissão e Concessões, na forma dos arts. 2º, caput e incisos I a VI, e 4º, caput, da Instrução Normativa - TCU 78/2018.
HISTÓRICO
3.	O ato de concessão em exame, cuja data de vigência é 23/10/2015, foi disponibilizado ao TCU em 17/3/2016.
EXAME TÉCNICO
4.	A servidora Rita de Cassia Lima Pereira (CPF: XXX.383.998-XX) se aposentou voluntariamente em 23/10/2015, com proventos integrais, sendo o benefício concedido com fundamento no art. 3º da EC 47/2005, a seguir transcrito:
Art. 3º Ressalvado o direito de opção à aposentadoria pelas normas estabelecidas pelo art. 40 da Constituição Federal ou pelas regras estabelecidas pelos arts. 2º e 6º da Emenda Constitucional nº 41, de 2003, o servidor da União, dos Estados, do Distrito Federal e dos Municípios, incluídas suas autarquias e fundações, que tenha ingressado no serviço público até 16 de dezembro de 1998 poderá aposentar-se com proventos integrais, desde que preencha, cumulativamente, as seguintes condições:
I trinta e cinco anos de contribuição, se homem, e trinta anos de contribuição, se mulher;
II vinte e cinco anos de efetivo exercício no serviço público, quinze anos de carreira e cinco anos no cargo em que se der a aposentadoria;
III idade mínima resultante da redução, relativamente aos limites do art. 40, § 1º, inciso III, alínea "a", da Constituição Federal, de um ano de idade para cada ano de contribuição que exceder a condição prevista no inciso I do caput deste artigo.
Parágrafo único. Aplica-se ao valor dos proventos de aposentadorias concedidas com base neste artigo o disposto no art. 7º da Emenda Constitucional nº 41, de 2003, observando-se igual critério de revisão às pensões derivadas dos proventos de servidores falecidos que tenham se aposentado em conformidade com este artigo.
5.	Conforme se verifica no ato de concessão ora examinado, a servidora se aposentou aos 70 anos de idade, contando o tempo de contribuição de 38 anos, 1 mês e 17 dias. Ainda com base nas informações consignadas no ato de concessão, constata-se que os demais requisitos previstos no art. 3º da EC 47/2005 também foram atendidos.
Incorporação de Quintos de FC
6.	No ato de aposentadoria da servidora, bem como no contracheque acostado à peça 2, consta o pagamento de quintos de CJ-1 (4/5) , incorporados após 8/4/1998. Esta Corte de Contas já se pronunciou sobre a ilegalidade da incorporação de quintos, com fundamento no art. 62-A da Lei 8.112/1990, c/c os arts. 3º e 10º da Lei 8.911/1994 e art. 3º da Lei 9.624/1998, decorrente de exercício de função de direção, chefia ou assessoramento, de cargo de provimento em comissão ou de natureza especial após 1998, uma vez que esta Corte de Contas considera que a incorporação da vantagem somente é possível até a data de publicação da Lei 9.624/1998, ocorrida em 8/4/1998. 
7.	O Supremo Tribunal Federal (STF) , ao apreciar o Recurso Extraordinário (RE) 638.115/Ceará, que teve repercussão geral, deixou assente que as decisões judiciais ou atos emanados pelos poderes Executivo, Legislativo ou Judiciário que determinaram a incorporação de quintos/décimos no período compreendido entre a edição da Lei 9.624/1998 até a edição da Medida Provisória 2.225-45/2001 carecem de fundamento legal e, portanto, violam o princípio da legalidade previsto na Constituição Federal.
8.	Em deliberações mais recentes, esta Corte de Contas se posicionou acerca da decisão do STF, consignando por meio do Acórdão 2444/2015-TCU-Plenário, Ministro-Relator André Luís de Carvalho, que deve ser observado o entendimento daquela Corte Suprema acerca da impossibilidade de incorporação de quintos de função decorrente do exercício de funções no período compreendido entre a edição da Lei 9.624/1998, de 8/4/1998, e da MP 2.225-48/2001, de 4/9/2001 (RE 638.115/CE e MS 25.763/DF) . A mesma orientação foi adotada nos Acórdãos 5.380/2016, Ministro-Relator Vital do Rego, e 8.788/2016, Ministro-Relator Augusto Nardes, ambos da Segunda Câmara.
9.	Assim, a incorporação de parcela de quintos pela interessada é ilegal, pois teve amparo em função comissionada exercida após a vigência da Lei 9.624/1998 (24/9/1997 a 9/6/2001, conforme discriminado no formulário de concessão) , situação essa em desacordo com o entendimento do Supremo Tribunal Federal e a jurisprudência mais recente deste Tribunal de Contas. Em consulta ao atual contracheque da interessada (peça 2) , verifica-se que a VPNI de quintos continua sendo paga, persistindo a irregularidade.
10.	Cumpre observar que, não havendo decorrido o prazo 5 (cinco) anos desde o ingresso do ato de concessão nesta Corte de Contas, não há a necessidade de se instalar o contraditório, consoante o entendimento firmado no Acórdão 587/2011-TCU-Plenário, de relatoria do Ministro Valmir Campelo.
11.	Desse modo, considerando a incorporação de quintos após 8/4/1998, propõe-se considerar ilegal, para fim de registro, o ato de concessão em comento.
CONCLUSÃO 
12.	Em vista do acima expendido, propõe-se considerar ilegal, negando-lhe registro, o ato inicial de concessão de aposentadoria constante deste processo.
PROPOSTA DE ENCAMINHAMENTO
13.	Ante o exposto, e de conformidade com o preceituado nos artigos 71, III, da Constituição Federal de 1988; 1º, V, e 39, II, da Lei 8.443/1992; 1º, VIII, 259, II, 260, § 1º, e 262, § 2º, do Regimento Interno/TCU, propõe-se:
13.1	considerar ilegal, negando-lhe registro, o ato de concessão inicial da aposentadoria de Rita de Cassia Lima Pereira (CPF: XXX.383.998-XX) , haja vista a incorporação de parcela de quintos decorrente do exercício de função comissionada após a vigência da Lei 9.624/1998;
13.1.1	dispensar o ressarcimento das quantias indevidamente recebidas, presumida a boa-fé, consoante o disposto no Enunciado 106 da Súmula de Jurisprudência do TCU;
13.1.2	determinar ao Tribunal Regional Federal da 3ª Região que, nos termos dos art. 262, caput, do Regimento Interno do TCU e 19, caput, da Instrução Normativa - TCU 78/2018:
a) abstenha-se de realizar pagamentos decorrentes do ato de concessão considerado ilegal, no prazo de 15 (quinze) dias, contado a partir da ciência dessa deliberação, sujeitando-se a autoridade administrativa omissa à responsabilidade solidária;
b) comunique à servidora acerca do teor deste Acórdão, alertando-a de que o efeito suspensivo proveniente da interposição de eventuais recursos junto ao TCU não a eximirá da devolução dos valores percebidos indevidamente após sua notificação, caso os recursos não sejam providos;
c) emita e disponibilize no sistema e-Pessoal, no prazo de 30 (trinta) dias, novo ato de concessão, escoimado da irregularidade apontada, nos termos do art. 262, § 2º, do Regimento Interno do TCU; e
d) encaminhe ao Tribunal o comprovante de que a interessada tomou ciência do inteiro teor desta deliberação."
	É o Relatório.

não há.

Procurador Júlio Marcelo de Oliveira.

APOSENTADORIA. INCORPORAÇÃO DE QUINTOS. ILEGALIDADE. ATOS HÁ MAIS DE CINCO ANOS NO TCU. RECONHECIMENTO DO REGISTRO TÁCITO.

APOSENTADORIA (APOS)

Secretaria de Fiscalização de Integridade de Atos e Pagamentos de Pessoal e de Benefícios Sociais (Sefip).

Cuidam os autos de ato de concessão de aposentadoria de Rita de Cassia Lima Pereira (CPF: 163.383.998-23) , servidora do Tribunal Regional Federal da 3ª Região, submetido eletronicamente, para fim de registro, à apreciação do Tribunal de Contas da União (TCU) , de acordo com o art. 71, inciso III, da Constituição Federal. 
Em resumo, a Secretaria de Fiscalização de Pessoal - Sefip concluiu, em tom uníssono, pela ilegalidade do ato, em razão do que se segue:
	[...]
	"Assim, a incorporação de parcela de quintos pela interessada é ilegal, pois teve amparo em função comissionada exercida após a vigência da Lei 9.624/1998 (24/9/1997 a 9/6/2001, conforme discriminado no formulário de concessão) , situação essa em desacordo com o entendimento do Supremo Tribunal Federal e a jurisprudência mais recente deste Tribunal de Contas. Em consulta ao atual contracheque da interessada (peça 2) , verifica-se que a VPNI de quintos continua sendo paga, persistindo a irregularidade."
	[...]
Considero suficiente a análise realizada pela Sefip, aquiescida pela manifestação do Ministério Público junto ao TCU - MPTCU, e registro minha concordância integral com argumentos trazidos e seus respectivos fundamentos, transcritos no Relatório precedente.
Contudo, a solução deste processo deve ser distinta daquelas constantes dos pareceres dos autos. Ocorre que o ato deu entrada no Tribunal há mais de cinco anos. Nesse caso, conforme registrado em Plenário, no Acórdão nº 122/2021, da relatoria do Ministro Walton Alencar Rodrigues, deve ocorrer o registro tácito desse ato. Tal entendimento está em perfeita consonância com decisão proferida pelo Supremo Tribunal Federal (RE 363.553/RS) , oportunidade em que estabeleceu que que, "em atenção aos princípios da segurança jurídica e da confiança legítima, os Tribunais de Contas estão sujeitos ao prazo de 5 anos para o julgamento da legalidade do ato de concessão inicial de aposentadoria, reforma ou pensão, a contar da chegada do processo à respectiva Corte de Contas".
	Ante o exposto, VOTO por que este Tribunal adote a minuta de Acórdão que submeto a este Colegiado. 
TCU, Sala das Sessões Ministro Luciano Brandão Alves de Souza, em 23 de março de 2021.
AROLDO CEDRAZ 
Relator